臺灣高雄地方法院民事判決　　　　　　　100年度婚字第328號
原　　　告　劉芷菱
訴訟代理人　林夙慧律師
被　　　告　李聰標
上列當事人間請求離婚事件，本院於民國100 年7 月18日言詞辯
論終結，判決如下：
    主  文
原告之訴駁回。
訴訟費用由原告負擔。
    事實及理由
一、原告主張：兩造於民國76年10月11日結婚，婚後育有一子李
    翊豪（男，77年7 月14日生，身分證統一編號：Ｚ000000000
    號）。惟兩造因個性及價值觀差異甚大，相處不睦，自88年
    10月4 日分居迄今，已近12年均無往來，兩造因久未共同生
    活而無夫妻感情，婚姻關係難以維繫，依民法第1052條第2
    項規定，訴請離婚等語。
二、被告則以：兩造雖因外來因素失和，但伊堅持維繫完整的家
    庭，希望原告能回家與其共同生活，聲明請求駁回原告之訴
    。
三、程序方面：
  (一)按提起婚姻無效、撤銷婚姻或離婚之訴，因無理由被駁回
    者，受該判決之原告，不得援以前依訴之合併、變更或追加
    所得主張之事實，提起獨立之訴，民事訴訟法第573 條第1
    項定有明文。次按，除別有規定外，確定之終局判決就經裁
    判之訴訟標的，有既判力，民事訴訟法第400 條第1 項亦定
    有明文。又判決之既判力，係僅關於為確定判決之事實審言
    詞辯論終結時之狀態而生，故在確定判決事實審言詞辦論終
    結後所生之事實，並不受其既判力之拘束（最高法院39年台
    上字第214 號判例參照）。
  (二)原告主張其與被告於76年10月11日結婚，於88年10月4日即
    己分居，迄今12年未共同生活等情，固為被告所不爭執，然
    原告曾於92年間提起離婚之訴，經本院以92年度婚字第41號
    判決駁回，並依被告提起反訴命原告應與被告履行同居；原
    告其後又於96年間復行訴請離婚，經本院以96年度婚字第83
    號判決駁回其訴，原告不服提起上訴，經臺灣高等法院高雄
    分院以96年度家上字第34號判決駁回其上訴確定在案，業經
    本院依職權調閱上開卷宗查核無訛。原告於上開案件所主張
    之事實，如已經前案審理之部分，即為上開確定判決既判力
    效力所及，原告不得再行主張。兩造於上開96年度家上字第
    34號判決於96年12月12日言詞辯論終結前分居之事實，非本
    院所應審酌，本院所應審究者，為96年12月12日後新發生之
    事實部分，合先敘明。
四、本件兩造自96年12月13日起迄今，均處於分居之狀態，原告
    以此請求判決離婚，則本件本院所應審酌者應為：(一)原告主
    張之事實是否屬實，及(二)如上述屬實，該事實是否符合有難
    以維持婚姻之重大事由之要件？說明如下：
  (一)按有民法第1052條第1 項以外之重大事由，難以維持婚姻者
    ，夫妻之一方得請求離婚，此觀民法第1052條第2 項前段之
    規定自明。又民法親屬編修正前，第1052條就裁判離婚原因
    ，原採列舉主義，於74年6 月3 日修正公布時，乃參酌外國
    破綻主義離婚法之精神，在同條增列第2 項「有前項以外之
    重大事由，難以維持婚姻者，夫妻之一方，得請求離婚」之
    規定，其立法本旨，乃以同條第1 項各款列舉之離婚原因，
    過於嚴格，故增列第2 項，即夫妻一方之事由，雖不備同條
    第1 項所列各款之要件，只須按其事由之情節，在客觀上，
    確屬難以維持婚姻生活者，亦在得請求裁判離婚之列。而婚
    姻以雙方共同生活、相互扶持為目的，並以深摯情感為基礎
    ，如夫妻雙方婚姻生活之感情基礎業已破裂，且客觀上亦難
    以期待其回復者，即可認有難以維持婚姻之重大事由，而無
    強求其繼續維持婚姻關係之必要。
      又按「民法第1052條第2 項但書規定難以維持婚姻之重大
    事由，應由夫妻之一方負責者，僅他方得請求離婚，係為求
    公允而設，故難以維持婚姻之重大事由，夫妻雙方均須負責
    時，應比較衡量雙方之有責程度，僅許責任較輕之一方，得
    向責任較重之他方請求離婚，如雙方之有責程度相同時，則
    雙方均得請求離婚，始符公平」，最高法院著有90年度台上
    字第1965號判決要旨足參。
  (二)查兩造自96年間分居迄今，均未共同生活一事，為兩造所不
    爭執；然原告自本院以92年度婚字第41號判決其應與被告履
    行同居後，至96年間經臺灣高等法院高雄分院前開判決原告
    提起離婚之訴敗訴確定後迄今，始終未曾返家與被告共同生
    活，原告僅稱係因雙方個性及價值觀差異甚大，相處不睦而
    分居，然並未提出具體之證據證明有何重大事由致未能與被
    告同居；又原告雖稱被告未交付鑰匙予其，足見被告無與原
    告同居之意欲，然原告與兩造所生之子李翊豪多年來均保持
    聯絡，每月最少聯絡一次，業據李翊豪陳述在卷（見本院卷
    第58頁），則原告自可由李翊豪處取得鑰匙，自行複製後自
    由進出被告之處所，被告交付鑰匙與否，顯非原告不能履行
    同居之原因，且依被告於本院審理中陳稱：「我有叫我兒子
    打電話給原告，請原告回家吃年夜飯，但幾乎都被回絕，這
    個家原告要回來隨時都可以，家門只要按電鈴就會開，這跟
    有無鑰匙無關。」（見本院卷第42頁）可見被告並未拒絕原
    告返家，其雖無主動與原告聯繫，但曾請兩造之兒子轉達，
    則兩造不能同居之原因尚非可歸責於被告。原告之主張，要
    無可採。系爭婚姻縱因兩造分居多年而動搖感情基礎，婚姻
    已存有破綻，然其破綻之原因係因原告長年離家未歸所致，
    非被告所造成，此於上開臺灣高等法院高雄分院96年度家上
    字第34號判決理由內已有載明，原告遲未依本院92年度婚字
    第41號確定判決所命返家與被告共同生活，堪認原告之可歸
    責程度顯較被告為高，參諸前揭說明，原告主張依民法第
    1052條第2項規定請求離婚，與法尚有未合，其訴應予駁回
    。
五、據上論結，本件原告之訴為無理由，依民事訴訟法第78條，
    判決如主文。
中    華    民    國   100    年    8     月    12    日
                  家事法庭      法  官  王俊隆
以上正本係照原本作成。
如對本判決上訴，須於判決送達後20日之不變期間內，向本院提
出上訴狀。
中    華    民    國   100    年    8     月    12    日
                                書記官  陳秋燕